【裁判字號】    92,上易,1251
【裁判日期】    921014
【裁判案由】    業務侵占
【裁判全文】
臺灣高等法院高雄分院刑事判決                  九十二年度上易字第一二五一號
    上  訴  人  臺灣高雄地方法院檢察署檢察官
    上  訴  人
    即  被  告  乙○○
    選任辯護人  顏福松
                陳甲男
                許瑜容
右上訴人因被告業務侵占案件，不服臺灣高雄地方法院九十一年度易字第八六八號中
華民國九十二年七月二十四日第一審判決（起訴案號：臺灣高雄地方法院檢察署九十
年度偵字第九七三四號），提起上訴，本院判決如左：
      主  文
上訴駁回。
乙○○緩刑年。
      事  實
一、乙○○於民國八十九年間，擔任高雄市前金區○○○路三一二號「貴族大廈」管
    理委員會主任委員，負責收取該大廈管理費、廣告費及支出該大廈公共設施之維
    護費等業務，為從事業務之人，竟意圖為自己不法所有之概括犯意，連續於八十
    九年三月一日，將其所收取之大漢天威廣告事業有限公司（下稱大漢公司）承租
    使用大樓外牆之廣告費支票一紙（遠東商業銀行永康分行、票面金額為新台幣（
    下同）十二萬元、發票日為八十九年二月二十八日、票號為0000000號；
    用以支付八十八年八月二十日至八十九年八月十九日下半期廣告費），存入乙○
    ○名義開設之寶島商業銀行前金分行（後改制為日盛國際商業銀行前金分行；起
    訴書誤為高雄區中小企業銀行前金分行）第00000000000000號帳
    戶內兌領；續於八十九年六月九日、八十九年十月二十五日，將其收取之遠洋房
    屋仲介股份有限公司（下稱遠洋公司）承租使用大樓外牆之押金及廣告費支票二
    紙（均為台新商業銀行七賢分行、發票日均不詳、票面金額二萬元「票號000
    0000000號」、票面金額一萬三千五百元「票號0000000000號
    」），存入乙○○前述寶島商業銀行前金分行帳戶內兌領；上開三紙支票票款兌
    領後，均由乙○○侵占入己。嗣經貴族大廈住戶郭永琳發現乙○○前開票款未記
    入於大廈管理委員會收入支出明細表後，始知上情。
二、案經貴族大廈住戶葉國良、郭永琳告發後，由臺灣高雄地方法院檢察署檢察官偵
    查起訴。
    理  由
一、訊據上訴人即被告乙○○固坦承確於右揭時、地，擔任「貴族大廈」管理委員會
    之主任委員時，將所收取之右開三紙支票存入其個人設於寶島商業銀行前金分行
    之前述帳戶兌領等事實，惟否認前揭業務侵占犯行，辯稱：該三紙支票票款兌領
    後，均統籌用於大廈管理費用之支出，因大廈管理費長期有積欠情形，造成收支
    係負數，均由我代墊支付相關管理費用；而支出明細舊表未予列入此票款，係因
    我私人公司之會計李文雯漏載所致，隔日即發現並已更甲公布，本案係我向告發
    人葉國良追繳管理費，而遭其挾怨報復，我並無侵占此三紙支票票款；另大漢天
    威公司因有停廣告半年，記得有通知大漢公司來領回十二萬元，是大漢天威公司
    未來領取；大漢天威公司支付之廣告費用已有五筆、遠洋公司支付之押、租金亦
    有六筆，被告豈會侵占其中一筆廣告費用、一筆租金及一筆押金云云。
二、經查：
  (一)右揭事實，業據告發人葉國良、郭永琳及其代理人迭於偵查、原審及本院指訴綦
    詳，復有大漢公司合約書（見偵卷第七、八頁）、貴族大廈頂樓廣告費支票明細
    表（見偵卷第九頁）、遠洋公司合約書（見偵卷第十六頁）、遠東商業銀行永康
    分行九十一年五月二十一日（九一）遠銀康字第０００九０號函附000000
    0號十二萬元支票影本（見原審一卷第一０四頁）、日盛國際商業銀行前金分行
    九十年四月二十四日函附寶島銀行函日盛銀前金字第九一０五一號函附交易查詢
    報表（卷附公文袋證物內）在卷可證。是公訴人起訴所陳「被告係於其設於高雄
    區中小企業銀行前金分行帳戶兌領」一節，自屬有誤，應予更甲；另關於前述遠
    洋公司交付之系爭押、租金支票票號，以遠洋公司上開合約書及卷附支票明細表
    記載，此二紙支票係與其他四紙支票一併開立，彼此間票號自屬連續，故二萬元
    支票票號「0000000000號」、一萬三千五百元支票票號「00000
    00000號」，亦堪認定。
  (二)證人大漢公司負責人雷曜嘉於原審證稱：「被告迄今均無通知伊去領回十二萬元
    廣告費用」等語（見原審一卷第二四二、二四三頁），十二萬元既係大漢公司半
    年份之廣告費，且數額非小，果真如被告有通知領回，大漢公司豈有置之不理，
    何況被告若有意退款，亦可循寄回或匯款等方式為之，益見被告此項辯詞背於常
    情。至於被告辯護人於本院所陳「十二萬元被告本來要還，但是管理委員會認該
    費用係用在大樓，所以決議不要還」等語（見本院卷第一０五頁），猶與被告前
    開初供情節不符，何況大漢公司既停廣告半年，此半年份廣告費十二萬元，管理
    委員會又何得決議不還，是此情尚難採信。
  (三)被告於原審及本院固均舉證人李文雯、陳清和到庭，並執渠等證詞（見原審一卷
    第一九七至二０二頁，本院卷第九九至一０二頁），佐為收支明細舊表係屬漏載
    ，且已更甲重做新表公布等情，然依告發人郭永琳於原審提出之收入支出明細表
    三份交互比對後觀之，其中以八十九年十一月二十二日之結餘為例，有編號Ａ６
    所示之十八萬五千五百十八元、編號Ｃ６（即舊表）所示之十八萬四千五百十八
    元、編號Ｅ５（即新表）所示之三十一萬六千八百五十九元，即有三種不同之金
    額（見原審一卷第一五四、一六八、一七九頁），足見被告所稱僅更甲一次收入
    支出明細表並不可採，又證人李文雯於本院審理中亦證述「是依據被告拿給我之
    發票、資料，作收支明細表，錢的部分放在銀行帳戶」等語（見本院卷第一００
    頁），足徵被告將前開三紙支票兌領後，未將此部份資料交予證人李文雯，以致
    前開收支舊表中未記載，則證人李文雯、陳清和上開陳述，亦不足佐為對被告有
    利之認定。
  (四)被告於原審及本院審理中雖均提出契約書（電梯保養、大樓管理服務等）、收據
    （電信費、電費等）等文件，並舉證人李文雯、陳清和、周志傑、陳明泰等人於
    原審及本院證詞，資為大樓有固定經常性支出及住戶有積欠管理費，被告需代墊
    支出款項，造成收支明細表有漏記收入及支出項目等情，然被告自承其係經營商
    業，開設公司之人（見原審一卷第三一頁），並據其提出公司營利事業所得稅繳
    款書影本可參（見本院卷第一二五頁），則被告顯然熟知商業帳目之重要性，自
    非輕率或毫無社會經驗之人，衡情其對於所收取之管理委員會之款項支票，自應
    分帳管理以明責任，而非混同運用，且又造成帳目不清之結果（如前所述），復
    遲至九十年一月四日，始以「貴族大廈」管理委員會之名義於銀行開戶，此有貴
    族大廈管理委員會之寶島商業銀行活期存款存摺可稽（見偵卷七九、八十頁），
    又若上開三紙支票果真係漏列，被告即應於告發人發現後迅將已兌領之票款返還
    管理委員會才是，卻多次更改收入支出明細表，足見被告主觀上確有侵占上開三
    紙支票金額之意圖甚明。至於大漢公司、遠洋公司用以支付之其他支票票款，被
    告雖均有入帳之事實，但尚難據此而反證，被告對於本件前開三紙支票票款未侵
    占，附此敘明。
  (五)告發意旨另陳「被告於八十八年十月二十二日將趙文成所給付使用大廈屋頂權利
    金之付款人為新竹郵局、票號Ｎ00000000號之三十萬元支票乙張予以兌
    領後，侵占入己云云。然：
  １訊據被告否認有此犯行，辯稱：「該筆款項係趙文成積欠大廈之水電費用，我兌
    領後先支出七萬元水電費用，其餘二十三萬元已於八十八年十月二十二日登載在
    收入支出明細表（舊表）；後來財務委員說不可如此記載，應更改為先入帳三十
    萬元，再將支出水電費用部分列入，我才做更甲」等語。
  ２舊表於八十八年十月二十二日登載二十三萬元之收入，該日之結餘為十一萬二千
    二百零四元（見查卷第二五頁），新表亦在八十八年十月二十二日登載三十萬元
    之收入，該日之結餘為四萬九千六百七十四元（見偵卷第六四頁），兩者相差不
    到六萬元，核與被告前述支出水電費七萬元相近，復有趙文成所立聲明書及被告
    出具之收據在卷足佐（見原審一卷第九四、一一八頁）。
  ３證人趙文成於原審證述「我不是每個月繳水電費、管理費，但一段時間管委會通
    知我匯款，就是和管理委員會談好給三十萬元後，讓後手使用頂樓，我也不欠管
    委會錢；我是自己申請十二樓暫停用水電，賣給後手時才申請復水電，這是我個
    人的決定，跟大樓無關；十二樓之前有租給ＫＴＶ，那時管理費、水電費都由Ｋ
    ＴＶ出，有無欠錢是ＫＴＶ與管委會的事」等語（見原審一卷第二七０至二七一
    頁），足見證人趙文成對於支付三十萬元之原因，究係為了大廈屋頂使用權或繳
    交積欠之水電費，尚屬不明，復查無其他證據可資證明被告確有侵占該筆款項，
    此部分告發意旨尚難證明，附此敘明。
  (六)綜上所述，被告所辯前詞，均不足取。本件事證明確，被告前揭業務侵占犯行，
    堪以認定。
三、按刑法上所謂業務，係指個人基於其社會地位繼續反覆所執行之事務，包括主要
    業務及其附隨之準備工作與輔助事務在內（最高法院八十九年台上字第八０七五
    號判例意旨足參），本件被告係擔任「貴族大廈」管理委員會主任委員，負責收
    取該大廈管理費、廣告費及支出該大廈公共設施之維護費等業務之事實，業據被
    告供承明確（見原審一卷第三一頁），則被告基於其任主任委員之地位，反覆執
    行收取系爭廣告費支票，予以兌領後侵占入己所為，係犯刑法第三百三十六條第
    二項之業務侵占罪，被告辯護人所執「被告非屬業務侵占」一節，即非可採。被
    告先後三次侵占行為，時間緊接，所犯係相同之罪名，顯係出於概括之犯意為之
    ，為連續犯，應依刑法第五十六條之規定以論以一罪，並加重其刑。
四、原判決因而適用刑法第五十六條、第三百三十六條第二項、罰金罰鍰提高標準條
    例第一條前段等規定，並審酌被告擔任大廈主委竟公器私用，將管理收入十五萬
    三千五百元占為己用，犯後仍否認犯行之態度，及念其尚無前科之素行尚佳等一
    切情狀，量處有期徒刑八月。經核尚無不合，量刑亦稱允當。被告仍執前詞，否
    認犯行提起上訴，並無理由，自應駁回；又公訴人雖以「被告侵占上開款項後，
    經告發人郭永琳發現被告前開款項未記入於大廈管理委員會收入支出明細表而循
    線追查，被告為求掩飾其侵占前開款項之犯行，基於行使業務上登載不實文書之
    概括犯意，連續在其業務上所應製作之大廈管理費用收入支出明細表上為不實之
    記載，並持以公布而行使，另涉犯刑法第二百十六條、第二百十五條行使業務上
    登載不實文書罪嫌，此部份與前揭有罪部分，係屬牽連犯裁判上一罪關係，應為
    起訴效力所及」等語，提起上訴，指摘原判決不當。然查被告雖有前開更甲收支
    明細表之舉，然據前所述，被告亦提出若干單據，主張係收入及支出項目均有漏
    載等情，則被告所為此部份更甲收支明細表並予公布，是否即屬行使業務上登載
    不實文書犯行，公訴人於起訴書中並未敘明，亦未就此部分提起公訴，而截至本
    院審理辯論終結止，公訴人亦未就此部分再為舉證，徒以現存卷附相關事證，尚
    無從併予審理遽認被告即有行使業務上登載不實文書犯行，是公訴人前開上訴意
    旨所陳，亦無理由，亦應駁回。
五、被告前未曾受有期徒刑以上刑之宣告，有臺灣高等法院被告全國前案紀錄表一份
    在卷可參（見本院卷第十九、二十頁），因一時失慮觸犯刑典，犯後於本院審理
    中已「貴族大廈」管理委員會達成和解（見本院卷第一二三、一二四頁之和解協
    議書、支票影本），被告經此偵、審程序及受有期徒刑之宣告後，應知警惕而無
    再犯之虞，本院因認暫不執行其刑為當，並宣告緩刑三年。
據上論斷，依刑事訴訟法第三百六十八條，刑法第七十四條第一款，判決如主文。
本案經檢察官鄭文貴到庭執行職務。
中    華    民    國      九十二      年      十      月      十四      日
                              臺灣高等法院高雄分院刑事第六庭
                                  審判長法官  王憲義
                                        法官  謝靜雯
                                        法官  張意聰
右甲本證明與原本無異。
不得上訴。
                                  法院書記官  王婉蓉
中    華    民    國      九十二      年      十      月      十四      日
附錄本案論罪科刑法條全文：
刑法第三百三十六條第二項：
對於業務上所持有之物，犯前條第一項之罪者，處六月以上五年以下有期徒刑，得併
科三千元以下罰金。


司法院資訊處製作；財團法人民間司法改革基金會備份。
